【裁判字號】    95,訴緝,129
【裁判日期】    951130
【裁判案由】    偽造有價證券等
【裁判全文】
臺灣板橋地方法院刑事判決             95年度訴緝字第129號
公  訴  人  臺灣板橋地方法院檢察署檢察官
被      告  丙○○
選任辯護人  袁岳衡  律師
上列被告因偽造有價證券等案件，經檢察官提起公訴（88年度偵
字第26379 號），及移送併辦（89年度偵緝字第388 號），本院
判決如下：
    主  文
丙○○共同意圖供行使之用，而偽造有價證券，處有期徒刑伍年
。偽造之發票人「陸國泰」、付款人臺灣省合作金庫板橋支庫、
帳號八一九五二一號、支票號碼ＯＷ0000000號、受款人
甲○、發票日八十八年九月八日、面額壹仟陸佰萬元支票壹紙，
暨偽造之收據上偽造之「林建榮」署押壹枚，及偽造之股票運作
協議合約書上偽造之「陸國泰」署押、印文各壹枚、偽造之「林
建榮」署押、印文各壹枚，沒收之。
    事  實
一、丙○○於民國85年間因詐欺案件，經臺灣高等法院臺南分院
    於87年7 月30日以87年度上易字第1395號判處拘役30日確定
    ，又於87年間因偽造文書案件，經臺灣臺北地方法院於87年
    12月10日以87年度北簡字第615 號判處有期徒刑4 月確定，
    於88年9 月28日入監，於89年2 月10日執行完畢。
二、丙○○與乙○○（乙○○部分另案由臺灣臺北地方法院審理
    中）、姓名、年籍不詳之成年人數人，共同基於意圖供行使
    之用而偽造支票，及意圖為自己不法所有而詐取他人財物等
    犯意聯絡，由乙○○冒名「陸國泰」、丙○○冒名「林建榮
    」，分別佯稱係臺北縣板橋市○○路249 號14樓之2 「群健
    銀髮村股份有限公司（下稱群健公司）」、「群將量販店股
    份有限公司（下稱群將公司）」、「全民福資訊股份有限公
    司（下稱全民福公司）」之董事長、總經理，於88年7 月9
    日（起訴書誤載為同年6 月間某日），由不知情之陳伯源、
    王財源偕同，至臺北縣汐止市○○街169 巷25號9 樓「巨科
    科技股份有限公司（下稱巨科公司）」，以合作增資為幌，
    向巨科公司負責人甲○詐稱，欲購買渠所有之巨科公司股票
    1,000 張，約定以新臺幣（下同）1,500 萬元成交，第1 期
    款於同年7 月13日支付400 萬元，第2 期至第4 期即同年7
    月23日、同年7 月30日、同年8 月6 日、同年8 月13日，分
    別交付400 萬元、400 萬元、300 萬元，旋由乙○○命隨行
    中同夥之人，在巨科公司內（起訴書誤載為乙○○之前開公
    司內），簽發發票人陸國泰、付款人臺灣省合作金庫板橋支
    庫（起訴書漏載板橋支庫部分）、帳號819521號、支票號碼
    OW0000000 號、受款人甲○、發票日同年9 月8 日、面額1,
    600 萬元之偽造支票1 紙，交予陳伯源當場轉交甲○而行使
    之，以佯為保證之用，約定於同年8 月13日付清股票票款後
    ，由甲○返還「陸國泰」，旋即離去，甲○因之陷於錯誤，
    乃於同日某時，至乙○○指示之臺北市○○路某處，由伊交
    付前述股票予丙○○（起訴書贅載乙○○），丙○○、乙○
    ○等復基於行使偽造私文書之概括犯意聯絡，由丙○○偽造
    「林建榮」署押1 枚，以偽造收據乙紙，交予甲○而行使之
    ，足生損害於甲○。嗣同年7 月13日，乙○○、丙○○未依
    約付款，甲○即與陳伯源、王財源至乙○○之前址公司，向
    其等催討，然乙○○、丙○○仍拒不付款，同年7 月17日（
    起訴書誤載為同月13日），甲○復與陳伯源、王財源再至該
    址公司，丙○○、乙○○等承前揭行使偽造私文書之概括犯
    意，丙○○提出載有由乙○○偽造「陸國泰」署押、印文各
    1 枚之股票運作協議合約書，並由丙○○於其上偽造「林建
    榮」署押及印文各1 枚後，交予甲○，而行使之，亦足生損
    害於甲○。迄前開支票發票日屆期前1 日即同年9 月7 日，
    乙○○且去電甲○，要求勿承兌上述支票，甲○乃要求丙○
    ○、乙○○返還前揭股票，遭丙○○、乙○○拒絕，甲○始
    知受騙。
三、案經甲○訴由臺灣板橋地方法院檢察署檢察官偵查起訴。
    理  由
一、訊據被告丙○○固坦承其使用林建榮名義，曾至巨科公司，
    並遞交使用印有群健公司、群將公司、全民福公司總經理名
    義之名片予告訴人甲○，及收受告訴人交付之股票等情，惟
    矢口否認犯罪，並辯稱：林建榮乃其外號，告訴人公司之員
    工亦知此情，其至乙○○之公司任職時，乙○○即自稱陸國
    泰，其於乙○○之公司僅任職2 個月，尚未領得薪資，而本
    件股票交易，其係與陳伯源、王財源接洽，亦屬介紹人，故
    須陪同陸國泰至巨科公司，然其使用之名片係陸國泰要求配
    合渠談生意，故由陸國泰印製予其使用，且於巨科公司時，
    未在場觀看股票交易，而係由巨科公司陪同參觀該公司產品
    ，系爭支票係由其公司之會計人員所簽發，其後受陸國泰之
    命，向告訴人收取股票，股票運作協議合約書雖係其簽名，
    但蓋印係由公司內職員為之，該協議書交付時，其並不在場
    等語。
二、經查：
  (一)被告使用群健公司、群將公司、全民福公司總經理名義「林
    建榮」之名片乙節，迭經其坦承在卷，並有該名片附卷可證
    （參見88年度他字第1566號偵查卷第7 頁）；又乙○○因受
    通緝，在臺北市○○路附近購得陸國泰之假國民身分證，以
    掩飾身分，渠並以「陸國泰」作為前開3 家公司董事長名義
    印製名片等情，亦經證人乙○○於95年10月13日本院審理時
    證述屬實（參見本院卷第88頁、第91頁），復有渠使用之名
    片存卷得憑（參見同上偵查卷第7 頁）。
  (二)證人即告訴人甲○於本院審理時證稱：乙○○自稱陸國泰，
    係公司之董事長，而被告自稱林建榮，為前開公司之總經理
    ，經陳伯源、王財源介紹，至巨科公司，表示計畫合作增資
    ，欲向伊購買伊所有之巨科公司股票1,000 張，約定以1,50
    0 萬元成交，第1 期款於同年7 月13日支付400 萬元，第2
    期至第4 期，分別交付400 萬元、400 萬元、300 萬元，並
    由乙○○命隨行之人，在巨科公司內，簽發發票人陸國泰、
    付款人臺灣省合作金庫板橋支庫、帳號819521號、支票號碼
    OW0000000 號、受款人甲○、發票日88年9 月8 日、面額1,
    600 萬元之支票，由陳伯源當場轉交予伊後離去，嗣於同日
    某時，經陳伯源與乙○○確認後，約定於臺北市○○路某處
    ，由渠將股票交予被告，被告則簽具收據，嗣因被告與乙○
    ○未依約付款，伊至被告公司，被告即交付載有「陸國泰」
    署押、印文之股票運作協議合約書，並於其上簽具「林建榮
    」署押及印文，且要求伊簽名，伊藉口須持回與巨科公司其
    餘股東商量，而取走該合約書，伊事後一直委請陳伯源向乙
    ○○、丙○○請求付款，但渠等均未付款，伊亦於支票屆期
    前至銀行查詢，經銀行覆稱帳戶內存款無多，且該帳戶並無
    大額款項往來，伊甚感擔心，而被告復於支票屆期前1 日，
    於電話中要求伊勿將該支票承兌，其後，被告仍未給付款項
    ，且音訊全杳，伊祗得提起民事訴訟，但被告亦未到庭，故
    經一造辯論而為判決等語（參見本院卷第107 頁至第113 頁
    ），並有證人提出之巨科公司執照、便條、系爭支票、收據
    、股票運作協議合約書等在卷足佐，是可證證人甲○所證非
    虛。
  (三)又被告固辯稱：其方至群健公司、群將公司、全民福公司上
    班2 個月，不知「陸國泰」之本名為何云云。惟誠如證人乙
    ○○於本院中所證述，渠認識被告已10年，最初係在渠經營
    之堅若磐石建設股份有限公司（下稱堅若磐石公司）聘用被
    告（參見本院卷第87頁、第90頁），以此推算，被告應早於
    85年間即與乙○○相識，且必於受僱年度，於申報所得稅前
    ，均得收訖該公司之所得稅扣繳憑單等憑據，該憑單上，必
    有該公司負責人乙○○之真實姓名。基此，被告嗣於88年間
    再至群健公司、群將公司、全民福公司受僱於乙○○，當能
    知悉所謂董事長「陸國泰」乃乙○○所偽冒。尤以，董事長
    及總經理乃分屬公司之負責人及最高職務之經理人，總經理
    依法乃由董事長所選任，是以，其等彼此間乃有一定之信賴
    關係。本件被告願受乙○○之命，佯膺以群健公司、群將公
    司、全民福公司總經理之職，且曾有主僱關係，被告自難諉
    稱不知「陸國泰」係遭冒用之名義。
  (四)被告復辯稱：其認為使用「林建榮」名義較為吉利，故以此
    為名云云。按我國社會固不乏有人為自己擇取筆名、字號或
    藝名，此或出於雅興，或為潤飾個人形象，然均不涉他人利
    害；此等人士倘非眾所皆知之名人，果與他人涉有經濟利益
    ，亦無不以真實身分以對。查被告並非公知之人，其遽難以
    隱姓更名之「林建榮」，得自謂與其交易之對象均能知悉其
    真實身分，何況告訴人係首次與被告、乙○○等有商業往來
    ，秉此，不難查悉被告以「林建榮」身分自稱，其乃為隱蔽
    真實身分，以逃避最終債務之追索，此為其實施之詐術無誤
    。
  (五)次查，群健公司、群將公司、全民福公司均屬未合法登記之
    公司，乃證人乙○○證實在卷（參見本院卷第90頁），則被
    告與乙○○均應知其等不可能分別任職該公司之總經理與董
    事長各職，被告為配合乙○○向告訴人購買股票，乃同意乙
    ○○印製並使用前述3 公司總經理職務之名片，其有以此對
    外矇騙告訴人之意圖，已甚明確。另被告雖辯稱，其至上述
    3 公司乃任職業務員，且系爭買賣其僅係仲介云云，則復足
    見其應知益不得以總經理一職，對外自稱，而其若係該交易
    之仲介，亦職在磋商交易價格或條件，不當然有具備公司高
    階主管地位之必要，本件其佯裝身分，信係為求增益告訴人
    對群健公司、群將公司、全民福公司經營團隊之信任，而達
    成交易，其為詐欺手段，至為灼然。
  (六)按股票係表彰股東權之要式有價證券，又公司股份之轉讓，
    雖記名股票須背書讓轉，而無記名股票交付股票即可，然祇
    須當事人間具備要約與承諾之意思表示，即為已足，此觀諸
    最高法院76年度台上字第2643號判例意旨即明。是本件被告
    、乙○○以詐術取得告訴人股票，所詐得之物，自非無價值
    之物。辯護人為被告辯稱，巨科公司並非上市或上櫃公司，
    故系爭股票並無任何價值，又該股票未經告訴人背書轉讓，
    則該股票僅是對巨科公司權利之象徵，從而，被告、乙○○
    等未給付股票買賣價金，祗係民事之債務不履行云云，顯不
    足取。
  (七)被告、乙○○分別偽冒「林建榮」、「陸國泰」身分，故其
    等由乙○○命同夥之人以「陸國泰」名義簽發支票而行使之
    、被告冒用「林建榮」名義簽具前述收據、被告暨乙○○各
    以「林建榮」、「陸國泰」名義簽具上開股票運作協議合約
    書，分別為偽造有價證券及行使偽造私文書，至屬明確。
  (八)綜上所見，本件事證業臻明確，被告犯行堪為認定，應依法
    論科。
三、按刑法施行法業於95年6 月14日增訂第1 條之1 ，並自同年
    7 月1 日施行，將刑法分則編所定罰金之貨幣單位均改為新
    臺幣，並將罰金數額分別提高為30倍或3 倍。而刑法亦於94
    年2 月2 日大幅修正，並自95年7 月1 日施行。新修正刑法
    第2 條第1 項規定：「行為後法律有變更者，適用行為時之
    法律。但行為後之法律有利於行為人者，適用最有利於行為
    人之法律。」改採從舊從輕原則。針對前揭修正，應就有利
    或不利被告之一切情狀，綜其全部罪刑而為比較，以定其應
    適用之法律，且須整體適用之，除法有明文外，不得任意割
    裂適用。茲將比較法結果，分述如下：
  (一)刑法分則編各罪所定罰金之貨幣單位原為銀元，依修正前刑
    法第33條第5 款規定，罰金刑為銀元1 元以上，而有關罰金
    與罰金倍數之調整及銀元與新臺幣之折算標準，另有罰金罰
    鍰提高標準條例、現行法規所定貨幣單位折算新臺幣條例規
    定之，除罰金以1 銀元折算3 元新臺幣外，並將72年6 月26
    日以前修正之刑法部分條文罰金數額提高為10倍，其後修正
    者則不再提高倍數，亦即刑法分則各罪罰金數額視上開情形
    分別提高為30倍或3 倍。而新修正刑法第33條第5 款則將罰
    金刑提高為新臺幣1,000 元以上，並以百元計算之，且因修
    正後刑法第33條第5 款所定罰金貨幣單位已改為新臺幣，乃
    增訂刑法施行法第1 條之1 規定，將刑法分則編各罪所定罰
    金之貨幣單位亦配合修正為新臺幣，並為使刑法分則編各罪
    所定罰金之最高數額與修正前趨於一致，規定將罰金數額提
    高為30倍（但72年6 月26日至94年1 月7 日新增或修正之條
    文，就其所定數額提高為3 倍。就此部分，比較修正前後，
    以修正前規定，有利於被告。
  (二)修正後刑法第28條關於成立共同正犯之標準，將原來共同正
    犯之共同「實施」犯罪，改為共同「實行」犯罪，剔除完全
    未參與犯罪相關行為之「實行」的「陰謀共同正犯」及「預
    備共同正犯」，修正後之共同正犯之可罰性要件之範圍業已
    限縮，乃屬行為可罰性要件之變更，自應比較新舊法。然本
    件被告與其他同夥間，經核應互有犯意聯絡，並各有行為分
    擔，無論依刑法修正前後，均該當於共同正犯，上述修正對
    被告言之，並無重輕之別。
  (三)另此次修正，刪除同法第55條、第56條連續犯規定，而牽連
    犯及連續犯之廢除，雖非直接關乎犯罪構成要件之變更，然
    屬刑罰之重大更迭，詳言之，其對行為人之論罪科刑已有變
    易，並影響法院對行為人刑罰裁判之法律效果，故為法律變
    更之一種。又修正前之牽連犯及連續犯規定，依修正前通說
    見解乃行為人之行為該當於數個犯罪構成要件，僅於立法論
    上，採裁判上一罪主義，而依新修正刑法規定，通常情形應
    論以數罪而分論併罰，本件亦屬之，是以，由論罪科刑觀之
    ，應以修正前規定，有利於被告。
  (四)承上所述，本件被告之論罪科刑，以整體適用修正前之刑法
    規定，有利於被告。
四、核被告、乙○○等偽造支票，所為係犯刑法第201 條第1 項
    之意圖供行使之用而偽造有價證券罪；又其等由被告偽造前
    述收據、股票運作協議合約書後，由被告行使之，所為係犯
    同法第216 條、第210 條（起訴書誤載為第220 條，業經到
    庭執行公訴檢察官當庭更正）之行使偽造私文書罪；另其等
    因而詐得告訴人股票，所為係犯同法第339 條第1 項詐欺取
    財罪。其等於偽造之支票上，偽造「陸國泰」印文，乃偽造
    有價證券之前階段行為，又其等進而行使該偽造有價證券，
    該行使之低度行為，均應為其偽造之高度行為所吸收，皆不
    予另論，起訴書復論以偽造印文及行使偽造有價證券罪，於
    法未洽。另其等於上述偽造之私文書上，偽造署押、印文，
    此為其偽造私文書之前階段行為，又該偽造之低度行為，亦
    均應為行使之高度行為所吸收，不併為論處，起訴書復論以
    偽造署押印文罪，尚有未洽。查其等實施上開犯行，彼此間
    顯有犯意聯絡，並互有行為分擔，故應依刑法修正前第28條
    規定，論以共同正犯。其等先後2 次行使偽造私文書，時間
    緊接，且係觸犯構成要件相同之罪，依刑法修正前之通說見
    解，乃認係基於概括犯意所為，是應依修正前同法第56條連
    續犯規定，論以一罪，並加重其刑。再者，其等無非欲以偽
    造之支票，使告訴人陷於錯誤，以詐取告訴人股票，並以行
    使偽造之私文書，繼續取信於告訴人，是被告所犯前揭各罪
    間，依刑法修正前通論，係認為具手段與目的間之牽連關係
    ，故應依修正前同法第55條規定，從一情節較重之偽造有價
    證券罪處斷。本院審酌被告有前開其他犯罪紀錄，有臺灣高
    等法院被告前案紀錄表可徵，可見其素行欠佳，又其本件與
    乙○○等多人共組集團，分飾不實身分，以偽造支票及行使
    私文書等不法行徑，詐得告訴人高額之股票，造成告訴人重
    大財物損失，並致告訴人無法繼續經營巨科公司，惡行可謂
    不輕，另盱衡其犯罪動機、目的、犯罪後態度、現罹患心臟
    疾病（有高雄榮民總醫院診斷證明書及臺灣臺北看守所95年
    7 月12日北所衛字第0950008331號函暨所附就診病歷、心電
    圖檢查報告單等可參）等一切情狀，茲量處如主文所示之刑
    ，以資懲儆。末按，刑法第205條於90年6月20日修正公布前
    係規定：「偽造、變造之有價證券、郵票或印花稅票及前條
    之器械、原料，不問屬於犯人與否，沒收之。」修正後，固
    規定：「偽造、變造之有價證券、郵票、印花稅票、信用卡
    、金融卡、儲值卡或其他相類作為提款、簽帳、轉帳或支付
    工具之電磁紀錄物及前條之器械原料及電磁紀錄，不問屬於
    犯人與否，沒收之。」惟就偽造有價證券之沒收，尚無更迭
    ，職此，前述之偽造支票及印文、署押，不問屬於被告與否
    ，應分別依刑法第205條及第219條規定，沒收之。至起訴書
    併請沒收前揭收據乙節，經查，該收據乃被交予告訴人所有
    ，故不得率然沒收之，併此敘明。
五、移送併辦意旨略以：被告與案外人曹元智共同基於意圖為自
    己不法所有之犯意聯絡，為詐取告訴人李淑珠之支票，以為
    告訴人李淑珠調兌現金為由，於82年10月13日，在乙○○、
    藍林月霞在臺北市○○○路○ 段23號所開設之堅若磐石公司
    內，收取告訴人李淑珠所有面額計6,977,000 元之支票共7
    紙後，即逃逸無蹤，與本案起訴事實具裁判上一罪關係等語
    。查本件被告被訴之犯罪時間乃88年7 月9 日至同月17日，
    與併案事實相距已近6 年，無論依刑法修正前之任何學說及
    實務見解，均難謂有何裁判上一罪關係，是本院自不應遽予
    審究，爰檢還原承辦檢察官依法卓處。
據上論斷，應依刑事訴訟法第299 條第1 項前段，新修正刑法第
2 條第1 項前段、修正前第28條、修正前第56條、第201 條第1
項、第216 條、第210 條、第339 條第1 項、修正前第55條、第
205 條、第219 條，罰金罰鍰提高標準條例第1 條前段，判決如
主文。
本案經檢察官馬凱蕙到庭執行職務。
中    華    民    國    95    年    11    月    30    日
                  刑事第十四庭  審判長法  官  林海祥
                                      法  官  汪怡君
                                      法  官  朱敏賢
以上正本證明與原本無異。
如不服本判決應於送達後10日內向本院提出上訴狀。
                                      書記官  郭勝華
中    華    民    國    95    年    11    月    30    日
附錄本案論罪科刑法條
刑法第201 條
意圖供行使之用，而偽造、變造公債票、公司股票或其他有價證
券者，處三年以上十年以下有期徒刑，得併科三千元以下罰金。
行使偽造、變造之公債票、公司股票或其他有價證券，或意圖供
行使之用，而收集或交付於人者，處一年以上七年以下有期徒刑
 ，得併科三千元以下罰金。
刑法第216 條
行使第二百十條至第二百十五條之文書者，依偽造、變造文書或
登載不實事項或使登載不實事項之規定處斷。
刑法第210 條
偽造、變造私文書，足以生損害於公眾或他人者，處五年以下有
期徒刑。
刑法第339 條
意圖為自己或第三人不法之所有，以詐術使人將本人或第三人之
物交付者，處五年以下有期徒刑、拘役或科或併科一千元以下罰
金。
以前項方法得財產上不法之利益或使第三人得之者，亦同。
前二項之未遂犯罰之。


司法院資訊處製作；財團法人民間司法改革基金會備份。
